【裁判字號】    97,上易,1455
【裁判日期】    970724
【裁判案由】    重利
【裁判全文】
臺灣高等法院刑事判決                97年度上易字第1455號
上  訴  人  臺灣桃園地方法院檢察署檢察官
被      告  丙○○
上列上訴人因被告重利案件，不服臺灣桃園地方法院九十七年度
訴字第二四一號，中華民國九十七年五月九日第一審判決（起訴
案號：臺灣桃園地方法院檢察署九十六年度偵字第三０八０三號
、第三０八０四號），提起上訴，本院判決如下：
    主  文
上訴駁回。
    事  實
一、丙○○係大陸地區福建省人，為求能至臺灣工作，與真實姓
    名年籍不詳之偷渡集團成員，基於未經許可入國之犯意聯絡
    ，於民國九十一年十月間某日，搭乘偷渡集團成員所安排之
    不詳漁船，自大陸地區福建省平潭縣出發，而以此偷渡方式
    ，未經許可由臺灣新竹地區不詳海域進入臺灣境內 (違反入
    出國移民法部分，業經原審法院判處有期徒刑三月，減為有
    期徒刑一月又十五日確定 )。丙○○偷渡來臺後，先前往臺
    中縣梨山地區，後再因故轉至桃園縣復興鄉華陵村，並於該
    處靠替他人之果園施肥或清掃民宿等零工為生，每日薪資約
    為一千五百元，而定居於該處。丙○○因知其為偷渡來臺人
    士，無法於銀行開立帳戶以儲蓄其工作所得，竟另基於乘他
    人急迫貸以金錢，而取得與原本顯不相當之集合犯意，於如
    附表所示時間，在桃園縣復興鄉中巴陵地區某處，乘甲○○
    經營山莊急需用錢之際，約定利率為每月十分（即週年利率
    百分之一百二十），並採利息先扣之方式，將如附表所示之
    金額扣除利息後，貸予甲○○，甲○○則需提供支票等物作
    為擔保，合計共二十九次，而甲○○嗣後均有按期還款；再
    於九十六年三月初某日，在桃園縣復興鄉巴陵五十之二號住
    處，乘乙○○需錢急迫之際，貸款十五萬元予乙○○，惟先
    扣除當月利率三十分（即週年利率百分之三百六十）之四萬
    五千元利息後，實際上僅交付予乙○○十萬五千元；復於九
    十六年四月初某日，又乘乙○○經營山莊急需用錢之際，貸
    款五十萬元予乙○○，惟於扣除約定之利息二十一萬七千四
    百元及前次借款本金十五萬元後，僅交予乙○○十三萬二千
    六百元，並自同年五月至七月間，再按月收取每月利率三十
    分之利息十五萬元，共四十五萬元之與原本顯不相當之重利
    。嗣因不詳人士向臺灣桃園地方法院檢察署提出匿名檢舉，
    始知悉上情。
三、案經法務部調查局桃園縣調查站、桃園縣政府警察局大溪分
    局報請臺灣桃園地方法院檢察署檢察官偵查後提起公訴。
    理  由
壹、程序部分：
  (一)本件原審判決係就被告丙○○違反入出國移民法及重利罪二
    罪為判決，檢察官僅就原審判決之重利罪部分提起上訴，有
    原檢察官上訴書在卷，並經本案到庭執行公訴之檢察官當庭
    表示僅針對重利罪部分上訴無訛，是本案經上訴而屬上訴審
    得審理之範圍為重利罪部分，有關被告違反入出國移民法部
    分，業已確定，先予敘明。
  (二)按被告以外之人於審判外之言詞或書面陳述，除法律有規定
    者外，不得作為證據，刑事訴訟法第一百五十九條第一項定
    有明文；另按被告以外之人於審判外之陳述，雖不符前四條
    之規定，而經當事人於審判程序同意作為證據，法院審酌該
    言詞陳述或書面陳述作成時之情況，認為適當者，亦得為證
    據；當事人、代理人或辯護人於法院調查證據時，知有第一
    百五十九條第一項不得為證據之情形，而未於言詞辯論終結
    前聲明異議者，視為有前項之同意；同法第一百五十九條之
    五規定甚明。本案據以認定事實之下列證據，部分屬於傳聞
    證據，因當事人於法院言詞辯論終結前，均未對於證據能力
    聲明異議，本院審酌該等言詞陳述或書面陳述作成之情況，
    認無違法或不當情事，依刑事訴訟法第一百五十九條之五規
    定，該等言詞陳述或書面陳述，均具備證據能力而得作為證
    據。
貳、實體部分：
一、上開犯罪事實，業據被告丙○○於本院及原審法院審理中坦
    承不諱，核與被害人甲○○及乙○○於警詢中陳述及偵查中
    證述之其等向被告貸款遭收取與原本顯不相當利息等情相符
    ，復有甲○○製作之借款字條明細附卷可稽，堪認被告自白
    與事實相符而值採信，是本件事證明確，被告犯行洵堪認定
    ，應依法論科。
二、核被告丙○○所為，係犯刑法第三百四十四條之重利罪。又
    按刑事法若干犯罪行為態樣，本質上原具有反覆性、延續實
    行之特徵，立法時予以特別歸類，定為犯罪構成要件之行為
    要素，則行為人基於概括之目的，在接近之時間，持續實行
    之複次行為，倘依社會一般通念，客觀上認為符合一個反覆
    、延續性的行為觀念者，於刑法之評價上，應僅認成立一罪
    。本件被告自九十五年七月三十一日起即基於重利之犯意，
    至九十六年九月十日止，基於集合之目的，於緊接時間內反
    覆貸款與甲○○、乙○○二人，並取得與原本顯不相當之重
    利，依照一般社會通念，本案之被害人僅有甲○○、乙○○
    二人，被告對於相同之被害人，基於概括之目的，持續實施
    複次之行，客觀上應評價為一個反覆性、延續性之犯罪行為
    ，在刑法的評價上應認為係一罪。
三、原審認被告罪證明確，應予依法論科，引用刑法第三百四十
    四條，刑法施行法第一條之一，審酌被告以偷渡方式入境我
    國後不思正途，乘他人急迫之際貸以金錢，進而取得與原本
    顯不相當之重利，行為實不足取，並兼衡其因重利行為所獲
    得之不法利益數額，及於犯後坦承犯行，態度尚可等一切情
    狀，量處有期徒刑八月，經核認事用法，並無不合，量刑亦
    屬妥適。檢察官上訴主張刑法第三百四十四條之重利罪，其
    構成要件並未具有數個反覆實行犯罪之性質，被告所犯刑法
    第三百四十四條之普通重利罪，無從認定立法者本即預定該
    犯罪之本質，必有數個同種類行為而反覆實行之集合犯行，
    尚難認係集合犯等語。惟查：按學理上所稱「集合犯」，凡
    職業性、營業性或收集性等具有重複特質之犯罪均屬之。又
    按，集合犯除於客觀上須有反覆實行之多數犯罪行為，且各
    行為間有一定程度之密切接近關係外，主觀上該多數犯罪行
    為並須係出於行為人一個概括決意。本件被告自九十五年七
    月三十一日起即基於重利之犯意，至九十六年九月十日止，
    基於集合之目的，於緊接時間內反覆貸款與甲○○、乙○○
    二人，取得與原本顯不相當之重利，依照一般社會通念，本
    案貸款之被害人僅有甲○○、乙○○二人，被告主觀上基於
    貸款以營利之單一決意，對於甲○○、乙○○二人一段時間
    內持續實施複次之行為，其所為各行為間有一定程度之密切
    接近關係，依吾人生活之社會經驗，複次行為為重利犯罪實
    行之常態，客觀上應評價為一個反覆性、延續性之犯罪行為
    ，在刑法的評價上應認為係一罪。檢察官上訴主張本案非集
    合犯應予數罪併罰等語，於本案情形尚難認為有理由，其上
    訴應予駁回。
據上論斷，應依刑事訴訟法第三百六十八條，判決如主文。
本案經檢察官劉文水到庭執行職務。
中    華    民    國    97    年    7     月    24    日
                  刑事第十二庭  審判長法  官 蔡永昌
                                      法  官 陳榮和
                                      法  官 蘇素娥
以上正本證明與原本無異。
不得上訴。
                                      書記官 林旻弘
中    華    民    國    97    年    7     月    24    日
附錄：本案論罪科刑法條全文
中華民國刑法第344 條（重利罪）
乘他人急迫、輕率或無經驗貸以金錢或其他物品，而取得與原本
顯不相當之重利者，處1 年以下有期徒刑、拘役或科或併科1 千
元以下罰金。
附表：
┌──┬────┬─────┬──┬────┬─────┐
│編號│借貸日期│ 借貸金額 │編號│借貸日期│ 借貸金額 │
│    │        │（新臺幣）│    │        │（新臺幣）│
├──┼────┼─────┼──┼────┼─────┤
│ 一 │ 950731 │ 200,000元│十六│ 960616 │ 200,000元│
├──┼────┼─────┼──┼────┼─────┤
│ 二 │ 950805 │ 100,000元│十七│ 960627 │ 260,000元│
├──┼────┼─────┼──┼────┼─────┤
│ 三 │ 951215 │ 150,000元│十八│ 960630 │  50,000元│
├──┼────┼─────┼──┼────┼─────┤
│ 四 │ 951225 │ 200,000元│十九│ 960713 │ 150,000元│
├──┼────┼─────┼──┼────┼─────┤
│ 五 │ 960225 │ 160,000元│二十│ 960720 │ 300,000元│
├──┼────┼─────┼──┼────┼─────┤
│ 六 │ 960228 │ 200,000元│二一│ 960727 │ 100,000元│
├──┼────┼─────┼──┼────┼─────┤
│ 七 │ 960307 │  60,000元│二二│ 960727 │ 260,000元│
├──┼────┼─────┼──┼────┼─────┤
│ 八 │ 960331 │ 100,000元│二三│ 960731 │ 200,000元│
├──┼────┼─────┼──┼────┼─────┤
│ 九 │ 960407 │ 300,000元│二四│ 960810 │ 300,000元│
├──┼────┼─────┼──┼────┼─────┤
│ 十 │ 960410 │ 300,000元│二五│ 960815 │ 300,000元│
├──┼────┼─────┼──┼────┼─────┤
│十一│ 960420 │ 300,000元│二六│ 960820 │ 200,000元│
├──┼────┼─────┼──┼────┼─────┤
│十二│ 960506 │ 200,000元│二七│ 960825 │ 100,000元│
├──┼────┼─────┼──┼────┼─────┤
│十三│ 960515 │  60,000元│二八│ 960831 │ 100,000元│
├──┼────┼─────┼──┼────┼─────┤
│十四│ 960607 │ 200,000元│二九│ 960910 │ 200,000元│
├──┼────┼─────┼──┴────┴─────┤
│十五│ 960610 │ 100,000元│                          │
└──┴────┴─────┴─────────────┘


司法院資訊處製作；財團法人民間司法改革基金會備份。
